---
title: 'Vitesses d’exécution dans R : comparaisons de base R, dplyr et data.table'
author: "Antoine Sireyjol"
date: "14 février 2019"
output:
  beamer_presentation: 
    colortheme: beaver
    fonttheme: professionalfonts
    incremental: yes
    theme: CambridgeUS
    toc: no
  slidy_presentation: 
    incremental: yes
  ioslides_presentation: 
    incremental: yes
    widescreen: yes
---

```{r setup, include=FALSE}
library(knitr)
knitr::opts_chunk$set(echo = FALSE)
opts_chunk$set(size = 'footnotesize')
options(width=60)
```


## Plan de la présentation {.flexbox .vcenter}

1) Présentation de `dplyr` et `data.table`  
  1.1.  Dplyr  
  1.2.  Data.table  
  1.3.  Comparaisons avec base R  
  
2) Comparaison des vitesses d'exécution   
  2.1.  Étude de cas avec le package `nycflights13`  
  2.2.  Vitesses d'instruction en fonction de la taille de l'échantillon  

3) Astuces d'optimisation d'un script R  
  3.1.  Utilisation de *apply  
  3.2.  Éviter `ifelse`  
  3.3.  Définition d'une variable à l'intérieur de `summarise`  
  3.4.  `group_by` de dplyr  

4) Conclusions sur les comparaisons

5) Références

# Dplyr et data.table

## Dplyr et le tidyverse {.flexbox .vcenter}

- Tidyverse : environnement d'analyse de données en R

- Propre format de données : le tibble

- Syntaxe caractéristique et concurrente des fonctions de base R avec `dplyr`

- Chaînage possible des instructions avec `%>%`

- Très lisible et optimisé

## Syntaxe dplyr (1) {.flexbox .vcenter}

La grammaire `dplyr` s'appuie sur des fonctions aux noms explicites :  

* `mutate(data, newvar1 = fonction(var1, var2...))` et `transmute(data, newvar1 = fonction(var1, var2...))` créent de nouvelles variables
* `filter(data, condition)` sélectionne au sein d'une table certaines observations.
* `arrange(data, var1, descending var2,...)` trie une base selon une ou plusieurs variables.
* `select(data, var1 : varX)` sélectionne certaines variables dans une base. 
* `group_by(data, var)` regroupe une table par une variable
* `summarise(data, newvar1 = mean(var1), newvar2 = sum(var2))` réalise toute sorte d'opérations statistiques sur une table.

## Syntaxe dplyr (2) {.flexbox .vcenter}
- Possibilité de chaîner ces opérations : l'opérateur `%>%`  
- `fonction(data, params...)` est équivalent à `data %>% fonction(params...)`
- Exemple : 

## Syntaxe dplyr (2) {.flexbox .smaller .vcenter}

```{r echo=T, results='hide', message=FALSE, warning=FALSE, paged.print=FALSE}
library(tidyverse)
# on crée un data frame avec 100 lignes, 
# chaque individu appartenant à un des 50 groupes
df <- data.frame(id1 = c(1:100), 
                 idgpe = sample(50))

# on y applique les instructions de dplyr
df %>% as_tibble() %>% 
  mutate(var = rnorm(100)) %>% 
  group_by(idgpe) %>% 
  summarise(var_mean = mean(var)) -> output_tibble
print(head(output_tibble), 5)
```

## Syntaxe dplyr (2) {.flexbox .smaller .vcenter}
```{r echo=FALSE, message=FALSE, warning=FALSE, paged.print=FALSE}
print(head(output_tibble, 5))
```
## Data.table {.flexbox .vcenter}
- Format optimisé de data.frame

- Complémentaire à base R

- Optimisation de l'opérateur `[`

- Chaînage possible des instructions

- Plus lisible, plus rapide que base R

## Syntaxe data.table (1)
- l'opérateur `[` appliqué au data.table change de signification et devient :   

```
DT[i, j, by]
```
- `i` permet de sélectionner des lignes de `DT`  
- `j` permet de créer des variables ou d'en sélectionner  
- `by` permet de regrouper les traitement selon les modalités d'une variable définie  
- L'usage de `[` permet de chaîner les opérations :   

## Syntaxe data.table (2) {.flexbox .smaller .vcenter}
```{r echo=T, results='hide', message=FALSE, warning=FALSE, paged.print=FALSE}
library(data.table) 
# on convertit notre data frame 
# précédemment créé en data.table
dt <- as.data.table(df)

# on y applique les même instructions
dt[, var := rnorm(100)
   ][, list(var_mean = mean(var)), 
   by = idgpe] -> output_dt

print(head(output_dt, 5))
```

## Syntaxe data.table (2) {.flexbox .smaller .vcenter}
```{r echo=FALSE, message=FALSE, warning=FALSE, paged.print=FALSE}
print(head(output_dt, 5))
```

## Comparaisons avec base R {.flexbox .vcenter}
`dplyr` et `data.table` présentent un certain nombre d'avantages par rapport à l'usage de base R exclusivement :  

- Plus lisibles et moins verbeux, grâce notamment au chaînage  

- Pensés pour l'analyse de données  

- Instruction optimisées et bien plus rapides que base R  

# Comparaison des vitesses d'exécution

## Étude de cas avec `nycflights13`
```{r message=FALSE, warning=FALSE, include=FALSE, paged.print=FALSE}
library(nycflights13)
flights$time_hour <- as.factor(flights$time_hour)
flights$origin <- as.factor(flights$origin)
weather$time_hour <- as.factor(weather$time_hour)
weather$origin <- as.factor(weather$origin)
# data.table pour tests avec data.table
flights_dt <- as.data.table(flights)
weather_dt <- as.data.table(weather)
```
- Base `flights` : heures de départ et d'arrivée selon les aéroports + retards au départ et à l'arrivée
- `r nrow(flights)` lignes et `r ncol(flights)` variables  
- Base `weather` : indications météo, heure par heure, dans chaque aéroport 
- `r nrow(weather)` lignes et `r ncol(weather)` variables  
- On crée `flights_dt` et `weather_dt` avec `as.data.table`
- Étude de cas : fusion des deux tables pour expliquer retards à l'arrivée et au départ en fonction de la météo

## Étude de cas avec `nycflights13` - Base R {.flexbox .smaller .vcenter}
```{r echo=T, results='hide', message=FALSE, warning=FALSE, paged.print=FALSE}
flights_time_hour <- aggregate.data.frame(
  list(arr_delay = flights$arr_delay, 
       dep_delay = flights$dep_delay), 
  list(time_hour = flights$time_hour, 
       origin = flights$origin), 
  mean)
merge_base <- merge(weather, flights_time_hour, 
                    by = c("time_hour", "origin"), 
                    sort = FALSE)
```

## Étude de cas avec `nycflights13` - dplyr {.flexbox .smaller .vcenter}
```{r echo=T, results='hide', message=FALSE, warning=FALSE, paged.print=FALSE}
flights %>% group_by(time_hour, origin) %>% 
  summarise(arr_delay = mean(arr_delay),
            dep_delay = mean(dep_delay)) %>% 
  inner_join(weather, by = c("time_hour", "origin")
             ) -> merge_dplyr 
```

## Étude de cas avec `nycflights13` - dplyr {.flexbox .smaller .vcenter}
```{r echo=T, results='hide', message=FALSE, warning=FALSE, paged.print=FALSE}
merge_DT <- merge(
  flights_dt[, list(arr_delay = mean(arr_delay), 
                    dep_delay = mean(dep_delay)), 
             by = list(time_hour, origin)], 
  weather_dt, 
  by = c("time_hour", "origin"))
```

## Comparaisons des vitesses de ces instructions {.flexbox .smaller .vcenter}
Le package `microbenchmark` nous permet de comparer la vitesse de ces instructions : 


```{r echo=FALSE, fig.height=5, fig.width=5, message=FALSE, warning=FALSE, paged.print=FALSE}
microbenchmark::microbenchmark(
  times = 10L, 
  "base R" = {
    flights_time_hour <- aggregate.data.frame(
      list(arr_delay = flights$arr_delay, dep_delay = flights$dep_delay), 
      list(time_hour = flights$time_hour, origin = flights$origin), 
      mean)
    merge_base <- merge(weather, flights_time_hour, by = c("time_hour", "origin"), sort = FALSE)
  }, 
  "dplyr" = {
    flights %>% group_by(time_hour, origin) %>% 
      summarise(arr_delay = mean(arr_delay),
            dep_delay = mean(dep_delay)) %>% 
      inner_join(weather, by = c("time_hour", "origin"))}, 
  "data.table" = {
    merge_DT <- merge(
      flights_dt[, list(arr_delay = mean(arr_delay), 
                        dep_delay = mean(dep_delay)), 
                 by = list(time_hour, origin)], 
      weather_dt, 
      by = c("time_hour", "origin"))
  }, unit = "ms")

```















