---
title: "Vitesses d'exécution dans R : comparaisons de base R, dplyr et data.table"
author: "Antoine Sireyjol"
date: "14 février 2019"
lang: fr
output:
  beamer_presentation: 
    colortheme: beaver
    fonttheme: professionalfonts
    incremental: yes
    theme: CambridgeUS
    toc: no
  slidy_presentation: 
    incremental: yes
  ioslides_presentation: 
    incremental: yes
    widescreen: yes
---

```{r setup, include=FALSE}
library(knitr)
knitr::opts_chunk$set(echo = FALSE)
opts_chunk$set(size = 'footnotesize')
options(width=60)
```
## Je me présente
- Antoine Sireyjol, statisticien indépendant
- Ancien salarié de la Drees : le service statistique du Ministère des Solidarités et de la santé
- Travail depuis Toulouse sur la migration de leurs outils de SAS vers R (ou Python)
- Tests de comparaison d'instructions entre R et SAS mais aussi entre les différentes options de R 

## Plan de la présentation {.flexbox .vcenter}

1) Présentation de `dplyr` et `data.table`  
  1.1.  Dplyr  
  1.2.  Data.table  
  1.3.  Comparaisons avec base R  
  
2) Comparaison des vitesses d'exécution   
  2.1.  Étude de cas avec le package `nycflights13`  
  2.2.  Vitesses d'instruction en fonction de la taille de l'échantillon  

3) Astuces d'optimisation d'un script R  
  3.1.  Utilisation de *apply  
  3.2.  Éviter `ifelse`  
  3.3.  Définition d'une variable à l'intérieur de `summarise`  
  3.4.  `group_by` de dplyr  

4) Conclusions sur les comparaisons

5) Références

# Dplyr et data.table

## Dplyr et le tidyverse {.flexbox .vcenter}

- Tidyverse : environnement d'analyse de données en R

- Propre format de données : le tibble

- Syntaxe caractéristique et concurrente des fonctions de base R avec `dplyr`

- Chaînage possible des instructions avec `%>%`

- Très lisible et optimisé

## Syntaxe dplyr (1) {.flexbox .vcenter}

La grammaire `dplyr` s'appuie sur des fonctions aux noms explicites :  

* `mutate(data, newvar1 = fonction(var1, var2...))` et `transmute(data, newvar1 = fonction(var1, var2...))` créent de nouvelles variables
* `filter(data, condition)` sélectionne au sein d'une table certaines observations.
* `arrange(data, var1, descending var2,...)` trie une base selon une ou plusieurs variables.
* `select(data, var1 : varX)` sélectionne certaines variables dans une base. 
* `group_by(data, var)` regroupe une table par une variable
* `summarise(data, newvar1 = mean(var1), newvar2 = sum(var2))` réalise toute sorte d'opérations statistiques sur une table.

## Syntaxe dplyr (2) {.flexbox .vcenter}
- Possibilité de chaîner ces opérations : l'opérateur `%>%`  
- `fonction(data, params...)` est équivalent à `data %>% fonction(params...)`
- Exemple : 

## Syntaxe dplyr (2) {.flexbox .smaller .vcenter}

```{r echo=T, results='hide', message=FALSE, warning=FALSE, paged.print=FALSE}
library(tidyverse)
# on crée un data frame avec 100 lignes, 
# chaque individu appartenant à un des 50 groupes
df <- data.frame(id1 = c(1:100), 
                 idgpe = sample(50))

# on y applique les instructions de dplyr
df %>% as_tibble() %>% 
  mutate(var = rnorm(100)) %>% 
  group_by(idgpe) %>% 
  summarise(var_mean = mean(var)) -> output_tibble
print(head(output_tibble), 5)
```

## Syntaxe dplyr (2) {.flexbox .smaller .vcenter}
```{r echo=FALSE, message=FALSE, warning=FALSE, paged.print=FALSE}
print(head(output_tibble, 5))
```
## Data.table {.flexbox .vcenter}
- Format optimisé de data.frame

- Complémentaire à base R

- Optimisation de l'opérateur `[`

- Chaînage possible des instructions

- Plus lisible, plus rapide que base R

## Syntaxe data.table (1)
- l'opérateur `[` appliqué au data.table change de signification et devient :   

```
DT[i, j, by]
```
- `i` permet de sélectionner des lignes de `DT`  
- `j` permet de créer des variables ou d'en sélectionner  
- `by` permet de regrouper les traitements selon les modalités d'une variable définie  
- L'usage de `[` permet de chaîner les opérations :   

## Syntaxe data.table (2) {.flexbox .smaller .vcenter}
```{r echo=T, results='hide', message=FALSE, warning=FALSE, paged.print=FALSE}
library(data.table) 
# on convertit notre data frame 
# précédemment créé en data.table
dt <- as.data.table(df)

# on y applique les même instructions
dt[, var := rnorm(100)
   ][, list(var_mean = mean(var)), 
   by = idgpe] -> output_dt

print(head(output_dt, 5))
```

## Syntaxe data.table (2) {.flexbox .smaller .vcenter}
```{r echo=FALSE, message=FALSE, warning=FALSE, paged.print=FALSE}
print(head(output_dt, 5))
```

## Comparaisons avec base R {.flexbox .vcenter}
`dplyr` et `data.table` présentent un certain nombre d'avantages par rapport à l'usage de base R exclusivement :  

- Plus lisibles et moins verbeux, grâce notamment au chaînage  

- Pensés pour l'analyse de données  

- Instructions optimisées et bien plus rapides que base R  

# Comparaison des vitesses d'exécution

## Étude de cas avec `nycflights13`
```{r message=FALSE, warning=FALSE, include=FALSE, paged.print=FALSE}
library(nycflights13)
flights$time_hour <- as.factor(flights$time_hour)
flights$origin <- as.factor(flights$origin)
weather$time_hour <- as.factor(weather$time_hour)
weather$origin <- as.factor(weather$origin)
# data.table pour tests avec data.table
flights_dt <- as.data.table(flights)
weather_dt <- as.data.table(weather)
```
- Base `flights` : heures de départ et d'arrivée selon les aéroports + retards au départ et à l'arrivée
- `r nrow(flights)` lignes et `r ncol(flights)` variables  
- Base `weather` : indications météo, heure par heure, dans chaque aéroport 
- `r nrow(weather)` lignes et `r ncol(weather)` variables  
- On crée `flights_dt` et `weather_dt` avec `as.data.table`
- Étude de cas : fusion des deux tables pour expliquer retards à l'arrivée et au départ en fonction de la météo

## Étude de cas avec `nycflights13` - Base R {.flexbox .smaller .vcenter}
```{r echo=T, results='hide', message=FALSE, warning=FALSE, paged.print=FALSE}
flights_time_hour <- aggregate.data.frame(
  list(arr_delay = flights$arr_delay, 
       dep_delay = flights$dep_delay), 
  list(time_hour = flights$time_hour, 
       origin = flights$origin), 
  mean)
merge_base <- merge(weather, flights_time_hour, 
                    by = c("time_hour", "origin"), 
                    sort = FALSE)
```

## Étude de cas avec `nycflights13` - dplyr {.flexbox .smaller .vcenter}
```{r echo=T, results='hide', message=FALSE, warning=FALSE, paged.print=FALSE}
flights %>% group_by(time_hour, origin) %>% 
  summarise(arr_delay = mean(arr_delay),
            dep_delay = mean(dep_delay)) %>% 
  inner_join(weather, by = c("time_hour", "origin")
             ) -> merge_dplyr 
```

## Étude de cas avec `nycflights13` - data.table {.flexbox .smaller .vcenter}
```{r echo=T, results='hide', message=FALSE, warning=FALSE, paged.print=FALSE}
merge_DT <- merge(
  flights_dt[, list(arr_delay = mean(arr_delay), 
                    dep_delay = mean(dep_delay)), 
             by = list(time_hour, origin)], 
  weather_dt, 
  by = c("time_hour", "origin"))
```

## Comparaisons des vitesses de ces instructions {.flexbox .smaller .vcenter}
Le package `microbenchmark` nous permet de comparer la vitesse de ces instructions : 


```{r echo=FALSE, fig.height=5, fig.width=5, message=FALSE, warning=FALSE, paged.print=FALSE}
microbenchmark::microbenchmark(
  times = 10L, 
  "base R" = {
    flights_time_hour <- aggregate.data.frame(
      list(arr_delay = flights$arr_delay, dep_delay = flights$dep_delay), 
      list(time_hour = flights$time_hour, origin = flights$origin), 
      mean)
    merge_base <- merge(weather, flights_time_hour, by = c("time_hour", "origin"), sort = FALSE)
  }, 
  "dplyr" = {
    flights %>% group_by(time_hour, origin) %>% 
      summarise(arr_delay = mean(arr_delay),
            dep_delay = mean(dep_delay)) %>% 
      inner_join(weather, by = c("time_hour", "origin"))}, 
  "data.table" = {
    merge_DT <- merge(
      flights_dt[, list(arr_delay = mean(arr_delay), 
                        dep_delay = mean(dep_delay)), 
                 by = list(time_hour, origin)], 
      weather_dt, 
      by = c("time_hour", "origin"))
  }, unit = "ms")

```

## Comparaisons du groupage en fonction du nombre d'observations {.flexbox .vcenter}
```{r message=FALSE, warning=FALSE, include=FALSE}
library(tidyverse)
library(data.table)
library(microbenchmark)
test_group_by <- function(nbrow, nbgpe){
  test <- as_tibble(data.frame(x = rnorm(nbrow), y = sample(floor(nbgpe), replace = TRUE)))
  testDT <- as.data.table(test)
  return(autoplot(
    microbenchmark::microbenchmark(times = 10, unit="ms", 
                                   dplyr = test %>% group_by(y) %>% summarise(x = mean(x)),
                                   data.table = testDT[, .(x = mean(x)), by = .(y = y)],
                                   "Base R" = {
                                     tap <- tapply(test$x, test$y, mean)
                                     data.frame(x = tap, y = names(tap))}
                                   ),
    log = FALSE)
    + ggtitle(paste0(nbrow, " lignes pour ", nbgpe, " groupes ")) + expand_limits(y = 0))
}
```

- Avantage net de dplyr et data.table sur base R, et avantage à data.table sur cet exemple
- Qu'en est-il quand on fait varier le nombre d'observations?
- Comparaisons des vitesses d'agrégation en faisant varier le nombre d'observations et le nombre de groupes
- Les instructions testées :  

## Comparaisons du groupage en fonction du nombre d'observations {.flexbox .vcenter}
```
# Pour dplyr
datatib %>% group_by(y) 
%>% summarise(x = mean(x))

# Pour data.table
dataDT[, .(x = mean(x)), 
       by = .(y = y)]

# Pour base R
tap <- tapply(test$x, test$y, mean)
data.frame(x = tap, y = names(tap))

```
## Résultats en fonction des nombres de lignes et de groupes {.flexbox .vcenter}

```{r echo=FALSE, message=FALSE, warning=FALSE}
x <- 1000
y <- 1
for (i in seq(1, 3)){
  x <- x * 10
  y <- y * 10
  assign(paste0("plot", i, sep = ""), test_group_by(x, y))
}
x <- 1000
y <- 500
for (i in seq(4, 6)){
  x <- x * 10
  y <- y * 10
  assign(paste0("plot", i, sep = ""), test_group_by(x, y))
}

library(gridExtra)
grid.arrange(plot1, plot4, plot2, plot5, plot3, plot6, ncol = 2, heights = c(3, 3, 3))

```

# Quelques astuces d'optimisation

## Utiliser les fonctions \*apply plutôt que les boucles  

- Important de vectoriser ses instructions  
- *apply permet d'appliquer une fonction à un ensemble d'éléments  
- `apply(matrice, i, f())` applique f à l'ensemble des lignes (i = 1) ou des colonnes (i = 2) de la matrice  
- `lapply(X, f())` applique f à chacun des éléments du vecteur ou de la liste X  
- Comparaisons avec une boucle :  

## lapply et boucle {.flexbox .vcenter}
```{r echo=TRUE, message=FALSE, warning=FALSE, paged.print=FALSE}
# On crée une matrice de 10 000 lignes et 25 colonnes
data <- matrix(1:250000, ncol = 25)

# On veut le résultat de la somme de chaque ligne
# Avec une boucle
boucle_results <- c()
for (i in 1:nrow(data)){
  boucle_results <- append(boucle_results, sum(data[i, ]))
  }

# Avec apply
apply_results <- apply(data, 1, sum)

identical(apply_results, boucle_results)
```

## lapply et boucle : microbenchmark {.flexbox .vcenter}
```{r echo=FALSE, message=FALSE, warning=FALSE, paged.print=FALSE}
microbenchmark::microbenchmark(
  times = 20L, 
  "boucle" = {
    boucle_results <- c()
    for (i in 1:nrow(data)){
      boucle_results <- append(boucle_results, sum(data[i, ]))
    }
  }, 
  "apply" = apply_results <- apply(data, 1, sum))
```

## Éviter ifelse {.flexbox .vcenter}
```{r echo=TRUE, message=FALSE, warning=FALSE, paged.print=FALSE}
# Fonction ifelse
flights$gros_retard <- ifelse(flights$arr_delay > 30, 
                              "oui", "non")

# Sans ifelse
flights$gros_retardbis <- "non"
flights$gros_retardbis[flights$arr_delay > 30] <-  "oui"

```

## Éviter ifelse - microbenchmark {.flexbox .vcenter}
```{r echo=FALSE, message=FALSE, warning=FALSE, paged.print=FALSE}
microbenchmark::microbenchmark(
  times = 100L,
  "ifelse" = {
    flights$gros_retard <- ifelse(flights$arr_delay > 30, 
                                  "oui", "non")
    },
  "sans ifelse" = {
    flights$gros_retardbis <- "non"
    flights$gros_retardbis[flights$arr_delay > 30] <-  "oui"
  }
  )
```
## Dplyr : pas de création de variable à l'intérieur de summarise() {.flexbox .vcenter}
```{r echo=TRUE, message=FALSE, warning=FALSE, paged.print=FALSE}
# Avec mutate
flights %>% mutate(propor_delay = arr_delay / air_time) %>% 
group_by(time_hour) %>% 
summarise(propor_delay = mean(propor_delay)
          ) -> output_dyp

# Sans mutate
flights %>% group_by(time_hour) %>% 
summarise(propor_delay = mean(arr_delay / air_time)
          ) -> output_dyp2

```

## Dplyr : pas de création de variable à l'intérieur de summarise() - microbenchmark {.flexbox .vcenter}
```{r echo=FALSE, message=FALSE, warning=FALSE, paged.print=FALSE}
microbenchmark::microbenchmark(times=10L, dplyr_mutate = {
flights %>% mutate(propor_delay = arr_delay / air_time) %>% 
group_by(time_hour) %>% 
summarise(propor_delay = mean(propor_delay)) 
}, dplyr_sans_mutate = {
flights %>% group_by(time_hour) %>% 
summarise(propor_delay = mean(arr_delay / air_time))
})
```

## Dplyr : group_by par factor plutôt que caractère {.flexbox .vcenter}

```{r echo=TRUE, message=FALSE, warning=FALSE, paged.print=FALSE}
flights$originfac <- as.factor(flights$origin)

# group by character
flights %>% group_by(origin) %>% 
  summarize(mean_delay = mean(arr_delay, na.rm = TRUE)
            ) -> out_char

# group by factor
flights %>% group_by(originfac) %>% 
  summarize(mean_delay = mean(arr_delay, na.rm = TRUE)
            ) -> out_fact

```

## Dplyr : group_by par factor plutôt que caractère - microbenchmark {.flexbox .vcenter}

```{r echo=FALSE, message=FALSE, warning=FALSE, paged.print=FALSE}
flights <- nycflights13::flights
flights$originfac <- as.factor(flights$origin)
microbenchmark::microbenchmark(
  times = 20L, 
 "group by character" = {
   flights %>% group_by(origin) %>% 
     summarize(mean_delay = mean(arr_delay, na.rm = TRUE))
   },
 "group by factor" = {
   flights %>% group_by(originfac) %>% 
     summarize(mean_delay = mean(arr_delay, na.rm = TRUE))
 })
```

# Conclusions sur les comparaisons

## Conclusions  
- Dplyr et data.table : + rapides et + faciles d'utilisation que base R pour l'analyse de données
- Choix entre dplyr et data.table dépend de différents facteurs :  
  * Type de base de données en entrée
  * Profil des personnes qui codent
  * Importance accordée à la vitesse d'exécution
- Intéressant de faire des tests sur ses scripts pour voir comment ils peuvent être optimisés

# Références

## Références 

* [Formation R perfectionnement](https://teaching.slmc.fr/perf/index.html), M. Chevalier
* [Introduction à R et au tidyverse](https://juba.github.io/tidyverse/01-presentation.html), J.Barnier
* [Manipulations avancées avec data.table](http://larmarange.github.io/analyse-R/manipulations-avancees-avec-data-table.html), J. Larmarange
* Pour des benchmarks data.table, dplyr et python : [Benchmarks : Grouping](https://github.com/Rdatatable/data.table/wiki/Benchmarks-%3A-Grouping)
* https://antoinesir.rbind.io







